【裁判字號】    91,家訴,21
【裁判日期】    920529
【裁判案由】    分割遺產
【裁判全文】
臺灣彰化地方法院民事判決  九十一年度家訴字第二一號
    原      告    丑○○
    訴訟代理人    林世祿律師
    複  代理人    江欣鞠
    被      告    Ａ○○
    被      告    寅○○
    被      告    酉○○
    被      告    Ｂ○○
    被      告    申○○
    被      告    Ｃ○○
    被      告    黃○○
    被      告    宙○○
    被      告    天○○
    被      告    宇○○
    被      告    地○○
    被      告    壬○○○
    被      告    庚○○○
    被      告    玄○○
    兼右一人
    法定代理人    辛○○○    .
    被      告    辰○○            住台北市○○區○○街八九號
    被      告    癸○○      .
    被      告    戌○○      .
    被      告    卯○○(即魏.
    兼右一人
    法定代理人    巳○○○    .
    被      告    未○○      .
    被      告    午○○      .
    兼右十五人
    訴訟代理人    亥○○○    .
    被      告    乙○○      .
                              .
    被      告    子○○      .
                              .
    被      告    戊○○      .
    被      告    丙○○      .
    被      告    丁○○      .
    被      告    甲○○      .
    被      告    己○○      .
右當事人間請求分割遺產事件，本院判決如左：
    主    文
被告寅○○、酉○○、Ｂ○○、申○○、Ｃ○○應就被繼承人魏應所公同共有坐落
如附表一所示之八筆土地，辦理公同共有之繼承登記。
被告乙○○、戊○○、丙○○、丁○○、甲○○、己○○應就被繼承人魏錦豐所公同
共有坐落如附表一所示之土地，辦理公同共有之繼承登記。
兩造共有如附表一所示之遺產准予分割，由兩造按如附表四所示之應繼分比例保持分
別共有。
原告其餘之訴駁回。
訴訟費用由兩造按應繼分比例負擔。
    事    實
甲、原告方面：
  一、聲明：除如主文第一、二項所示外，另請求（一）兩造共有被繼承人魏精仁如
      附表一所示之遺產准予分割，由兩造按如附表二所示之應繼分比例保持分別共
      有。（二）被告玄○○、辛○○○、辰○○、癸○○、戌○○、卯○○、未○○、午○○與原告丑○○共有被繼承人魏問之如附表一所示土地，應有部份十
      八分之一，准予分割，由兩造按如附表三所示之應有部份比例保持分別共有。
      （三）被告等應協同原告就如附表一所示之土地辦理分別共有登記如附表二所
      示之應有部份。（四）被告玄○○、辛○○○、辰○○、癸○○、戌○○、卯
      ○○、未○○、午○○應協同原告丑○○就如魏問所有如附表一所示土地應有
      部分十八分之一辦理分別共有登記如附表三所示之應有部份。
  二、陳述：
   （一）按兩造為被繼承人魏精仁之繼承人，而坐落彰化縣永靖鄉○○段一一一地
         號、地目田、面積一千六百六十九平方公尺，彰化縣田尾鄉○○段九地號
         、地目田、面積三千三百一十八平方公尺、彰化縣田尾鄉○○段十地號、
         地目田、面積一千六百八十六平方公尺、彰化縣田尾鄉○○段十一地號、
         地目田、面積二千一百零七平方公尺、彰化縣田尾鄉○○段四五地號、地
         目田、面積二千五百三十九平方公尺、彰化縣田尾鄉○○段四六地號、地
         目田、面積一千五百零二平方公尺、彰化縣田尾鄉○○段九○地號、地目
         田、面積一千五百七十五平方公尺及彰化縣田尾鄉○○段一一七地號、地
         目田、面積六百八十八平方公尺土地八筆（見附表一）原為魏許遊之私產
         ，魏許遊為魏精仁之父魏尚瑩之後妻，魏許遊死亡時間為日據時期大正十
         四年三月十八日，其夫魏尚瑩早於明治三十四年八月廿七日死亡，又無子
         嗣，依台灣民事習慣調查報告日據時代之繼承私產之法定繼承人順位為：
         (1)直系卑親屬(2)配偶(3)直系尊親屬(4)戶主，而魏許遊並無(1)(2)(3)順位之繼
         承人，故以第四順位戶主魏精仁來繼承上述不動產，上開八筆土地成為魏
         精仁之家產，而魏精仁後於日據時期昭和二年四月卅日死亡，其法定繼承
         人為長男魏達德、次男魏好德及三男魏報德（因日據時間女子對戶主家產
         無繼承權），又魏精仁之長男魏達德於日據時期昭和十一年六月廿一日死
         亡，其繼承人為長男Ａ○○、次男魏應、三男黃○○、再魏應於民國
         （下同）八十六年十二月廿四日死亡，其法定繼承人為妻寅○○、長女魏
         惠修長子Ｃ○○、次子Ｂ○○、次女申○○；而魏精仁之次男魏好德於
         七十六年八月五日死亡，繼承人為三男宙○○、五男天○○、六男宇○○
         七男地○○、長女壬○○○、次女魏錦豐、三女庚○○○、四女子○○。
         又魏錦豐於八十五年八月廿四日死亡（此部分原告誤載為八十五年八月二
         十七日），其繼承人為夫己○○、長女乙○○次女戊○○、三女丙○○、
         四女丁○○、長男甲○○；而魏精仁之三男魏報德於四十七年八月十六日
         死亡，其繼承人為妻魏問、長女辛○○○、次女辰○○、長男玄○○、次
         男魏應義、三男魏應澄，又魏應澄於七十四年十二月卅一日死亡，其繼承
         人為妻亥○○○、長男丑○○、長女未○○、次女午○○，又魏應義於七
         十九年八月五日死亡，其繼承人為妻巳○○○、長男癸○○、長女戌○○
         、次女卯○○（即魏羽汾），而魏問也於八十六年八月廿六日死亡，其繼
         承人為長女辛○○○、次女辰○○、長男玄○○、魏應義（已死亡）之長
         男癸○○、長女戌○○、次女卯○○（即魏羽汾）、魏應澄（已死亡）之
         長男丑○○、長女未○○、次女午○○，上情詳如之繼承系統表。而其中
         玄○○為禁治產人，由辛○○○為監護人，卯○○為七十一年八月九日生
         ，未滿二十歲，由其母巳○○○為法定代理人，而上述八筆土地業經向地
         政機關辦理繼承登記完訖，目前均種植水稻，但因無法協同，故只辦妥公
         同共有登記，先此敘明。
  （二） 依民法第一一六四條明文繼承人得隨時分割遺產，又原告於起訴狀已為終
         止公同共有關係之意思表示，故請求分割遺產為分別共有。又依民法第七
         百五十九條規定「因繼承、強制執行、公用徵收或法院之判決於登記前已
         取得不動物權者，非經登記，不得處分其物權」，又將公同共有物之公同
         共有權利，變更為分別共有，並非公同共有物之分割，而係分割以外之處
         分行為，而魏應之繼承人為被告寅○○、酉○○、Ｂ○○、申○○、魏
         顯隆等人，魏錦豐之繼承人為乙○○、戊○○、丙○○、丁○○、甲○○
         、己○○等人，均因繼承而於登記前分別取得被繼承人魏應、魏錦豐、
         永靖鄉○○段一一一地號及田尾鄉○○段九、十、十一、四十五、四十六
         、九十、一一七地號土地共同共有一分之一之所有權，依前揭法條規定，
         在辦理繼承登記前，不得為處分之行為，故先請求上開被告先辦理繼承登
         記。而公同共有物分割之方法，應依關於共有物分割之規定且各共有人對
         於他共有人因分割而得之物，按其應有部份負與出賣人同一之擔保責任，
         遺產分割亦同，民法第八百二十五條及民法第一一六八條定有明文，又民
         法第三百四十八條規定出賣人負有使買賣取得該物所有權之義務，且不動
         產物權非經登記不得處分其物權（民法第七百五十九條及六十九年台上字
         第一一三四號判例及六十九年台上字第一○一二號判例），故需請求被告
         等協同辦理分割後之分別共有登記，此為訴訟經濟。
   （三）而魏問部份亦同，併為終止公同共有關係，不另表示，併請分割，其餘引
         用前述，不再贅述。
   （四）再魏應於八十六年十二月廿四日死亡，其繼承人寅○○、酉○○、魏顯
         隆、Ｂ○○、申○○迄今仍未辦理繼承登記，又魏錦豐於八十五年八月廿
         七日死亡，其繼承人為己○○、乙○○、戊○○、丙○○、丁○○、施昌
         宏，迄今亦未辦理繼承登記，故依六十九年台上字第一一三四號、六十九
         年台上字第一○一二號判例、民法第七五九條及原告有分割請求權，併請
         求其繼承人為繼承登記，而就魏應、魏錦豐被繼承部份為公同共有，而
         公同關係存續中，不得請求分割公同共有物，原告非為繼承人亦不得終止
         該公同共有關係，故不得分割，併此敘明。
   （五）而兩造為魏精仁之繼承人，而前揭土地亦魏精仁繼承自魏許遊而來，而依
         彰化地院八十五年訴字第一○八八號民事確定判決亦認前述八筆土地之繼
         承登記係依土地登記審查手冊辦理的，魏許遊之私產因無第一、二、三順
         位之繼承人，而以第四順位戶主來繼承，而戶主魏精仁也已死亡，所以該
         七筆土地成為魏精仁之家產，改由其繼承人繼承，故請求分割魏精仁之遺
         產，且魏精仁除附表一之土地外，並查無其他遺產。
   （六）另因亥○○○所代理之人數超過二分之一，應有部份也超過二分之一，應
         有部份也超過二分之一，且同意變更為分別共有，故依土地法卅四條之一
         鈞院八十三年重訴字第四十八條民事判決及內政部八十一年見解自可請求
         變更為分別共有之登記，此事實及主張併於此請求，但請與分割遺產後之
         分別共有登記請求權擇一判決。
   （七）對被告抗辯所為之陳述：目前土地登記謄本上仍是被告等人之名字，並沒
         有移轉之情形。
  三、證據：提出繼承系統表、土地登記申請書、戶籍謄本、民事判決影本二件、民
      事裁定影本一件、土地登記謄本十六份。
乙、被告Ａ○○方面：
    被告Ａ○○未於言詞辯論期日到場，惟據其先前提出之書狀，其聲明陳述略謂：
  一、聲明：駁回原告之訴。
  二、陳述：被告不認識原告，分割遺產原告應先知會共有人，並邀共同人聚集會商
      ，然原告遽然提起訴訟，令人難以心服。
丙、被告黃○○方面：
    被告黃○○未於最後言詞辯論期日到場，惟據其先前到庭之聲明及陳述略謂：
   一、聲明：駁回原告之訴。
   二、陳述：被告之持分於八十三年間就賣給原告之母親即被告亥○○○，此後就
       是被告亥○○○之事情，他們要蓋章，我們隨時都可蓋給他們。
丁、被告黃炳芳等十六人方面：
    被告黃炳芳等十六人未於言詞辯論期日到場，惟據其先前提出之書狀，其聲明陳
    述略謂：
   一、聲明：同意原告之請求。
   二、陳述：被告黃炳芳代理之人數超過共有人之半數，且占有之應繼分比例也超
       過半數，被告等人同意將遺產變更為分別共有。
戊、被告乙○○、子○○、戊○○、丙○○、丁○○、甲○○、己○○方面：
    被告乙○○、子○○、戊○○、丙○○、丁○○、甲○○、己○○未於言詞辯論
    期日到場，亦未提出書狀作何聲明或陳述。
    理   由
一、本件除被告黃○○未於最後言詞辯論期日到場，其餘被告未於言詞辯論期日到場
    ，查無民事訴訟法第三百八十六條所列各款情形，依原告之聲請，由其一造辯論
    而為判決。
二、本件原告主張如見附表一所示之八筆土地原為魏許遊之私產，魏許遊為魏精仁之
    父魏尚瑩之後妻，魏許遊死亡時間為日據時期大正十四年三月十八日，其夫魏尚
    瑩早於明治三十四年八月廿七日死亡，又無子嗣，依台灣民事習慣調查報告日據
    時代之繼承私產之法定繼承人順位為：(1)直系卑親屬(2)配偶(3)直系尊親屬(4)戶主
    ，而魏許遊並無(1)(2)(3)順位之繼承人，故以第四順位戶主魏精仁來繼承上述不動
    產，上開八筆土地成為魏精仁之家產。而魏精仁後於日據時期昭和二年四月卅日
    死亡，其法定繼承人為長男魏達德、次男魏好德及三男魏報德（因日據時間女子
    對戶主家產無繼承權），又魏精仁之長男魏達德於日據時期昭和十一年六月廿一
    日死亡，其繼承人為長男Ａ○○、次男魏應、三男黃○○、再魏應於八十六
    年十二月廿四日死亡，其法定繼承人為妻寅○○、長女酉○○、長子Ｃ○○、次
    子Ｂ○○、次女申○○；而魏精仁之次男魏好德於七十六年八月五日死亡，繼承
    人為三男宙○○、五男天○○、六男宇○○七男地○○、長女壬○○○、次女魏
    錦豐、三女庚○○○、四女子○○。又魏錦豐於八十五年八月廿四日死亡，其繼
    承人為夫己○○、長女乙○○次女戊○○、三女丙○○、四女丁○○、長男甲○○；而魏精仁之三男魏報德於四十七年八月十六日死亡，其繼承人為妻魏問、長
    女辛○○○、次女辰○○、長男玄○○、次男魏應義、三男魏應澄，又魏應澄於
    七十四年十二月卅一日死亡，其繼承人為妻亥○○○、長男丑○○、長女未○○
    、次女午○○，又魏應義於七十九年八月五日死亡，其繼承人為妻巳○○○、長
    男癸○○、長女戌○○、次女卯○○（即魏羽汾），而魏問也於八十六年八月廿
    六日死亡，其繼承人為長女辛○○○、次女辰○○、長男玄○○、魏應義（已死
    亡）之長男癸○○、長女戌○○、次女卯○○（即魏羽汾）、魏應澄（已死亡）
    之長男丑○○、長女未○○、次女午○○，而上述八筆土地業經向地政機關辦理
    繼承登記完訖，但因無法協同，故只辦妥公同共有登記等情，有原告提出之繼承
    系統表、戶籍謄本及土地登記謄本八份為證，且為被告Ａ○○、黃○○、被告黃
    炳芳等十六人所不爭執，而被告乙○○、子○○、戊○○、丙○○、丁○○、甲○○、己○○等人經合法通知，未於言詞辯論期日到場，亦未提出書狀作何爭執
    或抗辯，堪認原告此部分之主張為真實。
三、按分割共有物，性質上為處分行為，依民法第七百五十九條規定，共有不動產之
    共有人中有人死亡時，於其繼承人未為繼承登記以前，固不得分割共有物。惟上
    訴人因被上訴人劉某就系爭建地尚未辦理繼承登記，依法不得為物權之處分。於
    本件訴訟中，請求劉某等辦理繼承登記，並合併對劉某等及其餘被上訴人為分割
    共有物之請求，不但符合訴訟經濟原則，抑與民法第七百五十九條及強制執行法
    第一百三十條規定之旨趣無違，最高法院六十九年台上字第一０一二號著有判例
    可資參照。查訴外人魏應於八十六年十二月廿四日死亡，其法定繼承人為妻寅
    ○○、長女酉○○、長子Ｃ○○、次子Ｂ○○、次女申○○；訴外人魏錦豐於八
    十五年八月廿七日死亡，其繼承人為其夫己○○、長女乙○○、次女戊○○、三
    女丙○○、四女丁○○、長男甲○○，惟如附表一所示之八筆土地，依據原告提
    出之土地登記謄本，目前仍登記魏應、魏錦豐為共有人之一，即被告寅○○、
    酉○○、Ｃ○○、Ｂ○○、申○○、己○○、乙○○、戊○○、丙○○、丁○○
    、甲○○等人目前仍未辦理公同共有之繼承登記，從而不得分割共有物，揆諸上
    開判例意旨，原告於請求分割遺產前，先請求被告寅○○、酉○○、Ｂ○○、申
    ○○、Ｃ○○應就被繼承人魏應所有坐落如附表一所示之八筆土地，辦理公同
    共有之繼承登記，被告乙○○、戊○○、丙○○、丁○○、甲○○、己○○應就
    同被繼承人魏錦豐所有坐落如附表一所示之八筆土地，辦理公同共有之繼承登記
    部分，為有理由，應予准許，爰判決如主文第一、二項所示。
四、按繼承人得隨時請求分割遺產；又遺產之繼承，同一順序之繼承人有數人時，按
    人數平均繼承；再第一千一百三十八條所定第一順序之繼承人，有於繼承開始前
    死亡或喪失繼承權者，由其直系血親卑親屬代位繼承其應繼分，民法第一千一百
    六十四條、第一千一百四十一條前段、第一千一百四十條分別定有明文。又按公
    同共有物分割之方法，除法律另有規定外，應依關於共有物分割之規定，民法第
    八百三十條第二項定有明文。再按繼承人將公同共有之遺產，變更為分別共有，
    係使原公同關係消滅，另創設繼承人各按應有部分對遺產有所有權之新共有關係
    ，其性質應仍屬分割遺產方法之一。本件被告Ａ○○雖抗辯原告未邀集共有人協
    商，即遽然提起訴訟等語，惟查被告乙○○、子○○、戊○○、丙○○、丁○○
    、甲○○、己○○等人經本院多次合法開庭通知，均未獲置理，是本件應有不能
    協議分割之情形，故原告提起本訴，依法尚無違誤。又本件遺產又無約定不分割
    或不能分割之情形，從而，原告於起訴狀為終止公同共有關係之意思表示後，依
    前揭規定請求分割遺產，自應准許。雖被告黃○○另抗辯被告之持分於八十三年
    間就賣給原告之母親即被告亥○○○等語，惟按依土地法所為之登記，有絕對效
    力，土地法第四十三條定有明文。查依據原告所提出之土地登記謄本，如附表一
    所示之八筆土地，被告黃○○仍登記為共有人之一，故原告將黃○○列為被告，
    依法尚無違誤，被告黃○○尚不得以其與被告亥○○○間之債權關係為由，對抗
    原告，故被告黃○○此部分抗辯尚無理由。本院審酌原告所提之分割方案，符合
    應繼分比例，又被告黃炳芳等十六人亦同意原告之分割方案，被告乙○○、子○○、戊○○、丙○○、丁○○、甲○○、己○○等人均未表示意見，被告黃○○
    表示隨時可蓋印章給原告，即對分割方案本身並無意見，被告Ａ○○雖有提出抗
    辯，但亦未針對分割方案表示意見；且附表一所示之八筆土地因共有人數眾多，
    土地面積不大，且依據土地登記謄本，上開土地位於特定農業區，屬農牧用地，
    而農牧用地在使用性質上本不宜分割過細，以免有礙土地之利用，故本案並不適
    宜分割為單獨所有。又若以變賣之方式，惟兩造均無人有意願變賣上開遺產，為
    尊重兩造使用土地之意願，從而原告請求將附表一之遺產按應繼分比例分割為分
    別所有亦屬適當。惟原告所提之附表二中列明由寅○○、酉○○、Ｃ○○、Ｂ○○、申○○等人繼續以九分之一之持分保持公同共有，乙○○、戊○○、丙○○
    、丁○○、甲○○、己○○等人繼續以二四分之一之持分保持公同共有，魏問部
    分之遺產亦由玄○○、辛○○○、辰○○、癸○○、戌○○、卯○○、未○○、
    午○○與原告繼續以十八分之一保持公同共有。然查，分割遺產係以消滅公同共
    有關係為目的，法院裁判分割共有土地時，除因部分共有人仍願維持其公同共有
    關係，應准該部分共有人成立新公同共有關係外，否則不得任意替共有人創設新
    的公同共有關係。本件原告如附表二之分割方式，在未經其他共有人表明願繼續
    維持公同共有之情形下，替寅○○、酉○○、Ｃ○○、Ｂ○○、申○○等人、乙○○、戊○○、丙○○、丁○○、甲○○、己○○等人及玄○○、辛○○○、辰
    ○○、癸○○、戌○○、卯○○、未○○、午○○與原告等人繼續創設新之公同
    共有關係，依法尚屬無據。從而本院認以如附表四之分割方式分割遺產，較屬適
    當，爰判決如主文第三項所示。
五、原告另請求被告玄○○、辛○○○、辰○○、癸○○、戌○○、卯○○、未○○
    、午○○與原告丑○○共有被繼承人魏問之如附表一所示土地，應有部份十八分
    之一，准予分割，由兩造按如附表三所示之應有部份比例保持分別共有，然查，
    依照本院如附表四之分割方式，被繼承人魏問部分之遺產已一併分割，原告再請
    求分割被繼承人魏問此部分之遺產，本院認尚無必要，應予駁回。
六、原告另請求被告等應協同原告就如附表一所示之土地辦理分別共有登記如附表二
    所示之應有部份。被告玄○○、辛○○○、辰○○、癸○○、戌○○、卯○○、
    未○○、午○○應協同原告丑○○就如魏問所有如附表一所示土地應有部分十八
    分之一辦理分別共有登記如附表三所示之應有部份，惟按依據法院判決申請共有
    物分割登記者，部分共有人得提出法院確定判決書及其他應附書件，單獨為全體
    共有人申請分割登記，登記機關於登記完畢後，應通知他共有人，土地登記規則
    第一百條定有明文。且按不動產共有人之一人或數人訴請分割共有物，經法院判
    准為原物分割確定者，當事人之任何一造，均得依該確定判決單獨為全體共有人
    申請分割登記，毋待法院另行判命對造協同辦理分割登記，如訴請判命對造協同
    辦理分割登記，則欠缺權利保護要件，最高法院八十年度台上字第一九五五號著
    有判例可資參照。揆諸上開判例意旨，原告此部分請求顯然欠缺權利保護要件，
    依法應予駁回。
七、據上論結，本件原告之訴為一部有理由，一部無理由，依民事訴訟法第三百八十
    五條第一項前段、第七十九條但書、第八十五條第二項，判決如主文。
中      華      民      國    九十二    年      五      月    二十九    日
                                  臺灣彰化地方法院家事法庭
                                      法      官  詹秀錦
右為正本係照原本作成
如對本判決上訴須於判決送達後廿日內向本院提出上訴狀
                                      法院書記官  楊美芳
中      華      民      國    九十二    年      六      月      二      日


司法院資訊處製作；財團法人民間司法改革基金會備份。
